【裁判字號】    91,易,2047
【裁判日期】    920815
【裁判案由】    偽造文書
【裁判全文】
臺灣桃園地方法院刑事判決                        九十一年度易字第二四七號
    公  訴  人  臺灣桃園地方法院檢察署檢察官
    被      告  丙○○
    被      告  丁○○
右列被告等因偽造文書案件，經檢察官提起公訴（九十一年度偵字第七七三號、第一
一三三一號），本院判決如左：
    主  文
丁○○共同明知為不實之事項，而使公務員登載於其職務上所掌之公文書，足以生損
害於公眾及他人，累犯，處有期徒刑參月，如易科罰金，以參佰元折算壹日。
丙○○共同明知為不實之事項，而使公務員登載於其職務上所掌之公文書，足以生損
害於公眾及他人，處有期徒刑參月，如易科罰金，以參佰元折算壹日，緩刑參年。
    事  實
一、丁○○於民國八十九年間因傷害甲○○，經台灣高等法院判處有期徒刑三月確定
    後，於九十年四月三十日易科罰金執行完畢；並經甲○○以同一事件，向台灣高
    等法院訴請丁○○賠償，由台灣高等法院分為九十年度訴字第五０號侵權行為損
    害賠償事件審理在案。詎丁○○在前開民事訴訟當中，因慮及其如遭敗訴判決，
    則其名下所有，坐落於桃園縣大楠段一八三六之六三號土地及其上之桃園縣八德
    市大信里松柏村七０七號一樓房屋，有遭甲○○聲請強制執行之虞，為期及早預
    防，竟心生不法，遂商得其連襟丙○○同意，製造假債權以備日後之需，經丙○○首肯後，二人遂基於使公務員登載不實文書之犯意聯絡，明知渠等間並無借貸
    關係存在，而於九十年五月四日，由丁○○在桃園縣不詳地點，書立內容略謂：
    「丁○○於九十年五月四日向丙○○借用三百萬元，期限自九十年五月四日起至
    九十二年五月三日止，屆期無息償還」等字樣之借據一張後，交予丙○○收執。
    並即於當日委由不知情之代書盧秀麗，持丁○○交付之抵押權設定契約書、土地
    所有權狀等文件，為丙○○上開假債權，向桃園縣八德地政事務所辦理上開土地
    、房屋之最高限額抵押權登記，擔保債權額為新台幣（下同）三百萬元，以致不
    知情之地政事務所承辦人員將上開事項登記於職務上所掌之土地登記資料上，而
    足生損害於甲○○及地政機關對土地權利、義務資料登記、管理之正確性。待諸
    事齊備，丁○○隨即於九十年六月十五日，在台灣高等法院，與甲○○就上開民
    事訴訟達成和解，同意賠償甲○○四十萬元。嗣甲○○屢次向丁○○催索上開款
    項，均無所獲，乃於九十年八月十六日，持前開和解筆錄作為執行名義，具狀向
    本院民事執行處聲請強制執行丁○○之前開房地，丁○○隨即於同年八月三十日
    ，具狀向本院陳報上開房地已為丙○○設定最高限額抵押權，及丙○○對之享有
    三百萬元債權等不實事項云云，丙○○亦即按前計議，於九十年九月十三日，以
    前開三百萬元假債權具狀向本院執行處聲請參與分配，以致分配結果，甲○○未
    能分得款項，甲○○始發覺上情。
二、案經甲○○之母乙○○訴請台灣桃園地方法院檢察署檢察官偵查起訴。
    理  由
一、訊據被告丁○○、丙○○固均不否認於右揭時間、地點，於丁○○傷害甲○○，
    遭本院判決有期徒刑三月確定，並遭甲○○在台灣高等法院向丁○○訴請賠償，
    尚未結案之際，於九十年五月四日，由丁○○出具借款三百萬元之借據交予丙○○收執，同時以丁○○所有，坐落於桃園縣大楠段一八三六號之六三號之土地，
    及其上門牌號碼桃園縣八德市大信里松柏村七０七號一樓之房屋，為丙○○設定
    擔保債權金額三百萬元之最高限額抵押權，此後丁○○並於九十年六月十五日，
    與甲○○就上開民事訴訟達成和解，同意賠償甲○○四十萬元，然並未依約賠償
    甲○○，繼而甲○○果然向本院民事執行處聲請強制執行丁○○前開房地，惟因
    丙○○亦出面以上開三百萬元債權，向本院聲請參與分配，以致甲○○未能分得
    任何款項等事實，惟均否認有何偽造文書之犯意。均辯稱：丁○○從事工地小包
    代工，因為景氣差，從八十九年起工作就少，太太樊美雲的鐵板燒生意也不好，
    為了生計和兩個小孩的學費，所以向吳文哲借款，並提供房地設定抵押，吳文哲
    才自九十年五月四日起到五月三十一日，陸續匯款給丁○○、樊美雲，總共有三
    百零二萬元云云。經查：
（一）被告丁○○於八十九年間因傷害等案件，經本院審理後，以八十九年度易字第
      二四九四號刑事判決就侵入住宅部分處拘役三十日，就傷害部分處有期徒刑三
      月，丁○○不服，經上訴台灣高等法院審理結果，亦經該院以九十年度上易字
      第八一號刑事判決駁回上訴而確定，有上開判決書二份附於本院卷可稽。又被
      害人甲○○於上開傷害案件繫屬於台灣高等法院時，對丁○○提起附帶民事訴
      訟，經該院分案為九十年度訴字第五十號侵權行為損害賠償事件審理，嗣於九
      十年六月十一日雙方達成和解，由丁○○賠償甲○○四十萬元，如於九十年八
      月十五日前給付，則僅收三十萬元一節，亦有該民事事件和解筆錄一份在卷可
      考（九十年度他字第二四五一號卷第六頁）。再者，被告丁○○於九十年五月
      四日，出具借據一張，其上略書「一、債務人丁○○確實在九十年五月四日向
      債權人丙○○借用新台幣三百萬元無誤；二、期限自九十年五月四日起至九十
      二年五月三日止屆期無息償還」等語，交予被告丙○○收執，並於同日提供其
      所有，坐落桃園縣大楠段一八三六號之六三號土地及其上門牌號碼桃園縣八德
      市大信里松柏村七０七號一樓之房屋，為被告丙○○設定擔保債權金額三百萬
      元之最高限額抵押權，除為被告丁○○、丙○○二人所不否認外，並有借據一
      張（九十一年度偵字第七七三號卷第四頁）、桃園縣八德市地政事務所九十二
      年三月十九日德地登字第０九二０００一五五七號函暨所附土地登記資料在卷
      可考（附於本院卷）。另查，甲○○與丁○○達成和解後，丁○○並未依約還
      款，甲○○遂於九十年八月十六日，具狀向本院民事執行處聲請對丁○○所有
      之上開房地予以強制執行，於執行程序中丁○○隨即於同年八月三十日具狀陳
      報上開房地已為丙○○設定最高限額抵押權，及丙○○對之享有三百萬元債權
      云云，丙○○並即於九十年九月十三日具狀向本院聲請參與分配等情，則經本
      院調取本院民事執行處九十年度執字第一二九００號執行卷、九十年度民執九
      字第一二九００號參加分配案卷核閱無誤。
（二）本件借據明載：「一、債務人丁○○確實在九十年五月四日向債權人丙○○借
      用新台幣三百萬元無誤。二、期限自九十年五月四日起至九十二年五月三日止
      ，屆期無息償還」等字樣，自文義而言，顯然表明借款日期在九十年五月四日
      當日，為期二年，期間未計利息，還款日期則為九十二年五月三日。按本件借
      款高達三百萬元，金額不低，非一般人可輕易提出，是衡情，被告等當可提出
      相關款項之流程供參。然查，就本件借款之金額、時間及取款方式，被告丁○○在偵查中供稱：「之前向丙○○借錢，所以設定抵押給他，有借據，借三百
      萬，他拿現金及票給我，八十六年一筆一百多萬，接下來做工程，失敗再借錢
      ，於九十年五月八日設定抵押」云云（九十年度他字第二四五一號卷第四十頁
      反面）；被告丙○○在偵查中亦陳稱：「之前十幾年前開始，（丁○○）向我
      借錢陸續有還，於九十年開始沒還，陸陸續續借十、二十萬‧‧‧，有些是現
      金，有些匯入他戶頭，有些我的支票交付，現金他來我家拿，其支票是五、六
      年前開的，九十年之後共欠三百多萬元」云云，嗣經檢察官質以：「為何選在
      九十年五月八日設定抵押權」時，復明確答稱：「他沒錢還，就把土地抵押給
      我，我當然接受」云云（九十一年度偵字第七七三號卷第九頁）。在本院審理
      時則均翻稱：丙○○確實有借給丁○○三百萬元，另加現金二萬元云云（本院
      九十一年十二月二十七日筆錄）。是則，究竟八十六年間，被告二人是否曾有
      一筆一百餘萬元借款？渠等借款是否曾以匯款支付？借款總額究係三百萬元或
      三百餘萬元？被告二人所述即有不一，且丙○○所稱：有借三百多萬元云云，
      亦明顯與借據記載之三百萬元借款不符。不僅如此，綜觀二人所述，所謂之三
      百萬元借款云云，顯係在丁○○書立借據之九十年五月四日之前所借，而在九
      十年五月四日結算所得；此與上開借據明示為九十年五月四日當天借款等語，
      亦明顯相左。綜上，被告二人所述之借款經過既有出入，且與借據本身記載不
      符，參酌本件借款金額不低，理應有相關款項流程可供佐證，是渠等所述：確
      實有此借款云云，實非無疑。更佐以丁○○係在甲○○訴請其賠償之民事事件
      中，於九十年五月四日書立借據，並以其房地，為丙○○設定最高限額抵押權
      後，旋即於九十年六月十一日，與甲○○達成和解，惟並未依約還款，以致甲○○果然具狀向本院聲請強制執行前開房地，而被告丁○○亦即主動陳報上開
      抵押權及借款，丙○○亦隨即具狀聲請參與分配，以致甲○○之四十萬元債權
      無法受償，此如前述。足見被告丁○○係在傷害王文欽，於刑案部分遭法院判
      決有罪確定後，推測甲○○請求其賠償之民事部分，有相當可能敗訴，甚或遭
      更不利之判決，而又不願賠償甲○○，遂為避免其財產日後遭甲○○查封拍賣
      起見，始勾串丙○○製造假債權甚明。
（三）被告等雖提出郵局客戶交易清單、丁○○之妻樊美雲之郵局存摺影本、明細表
      等件為證（見被告二人答辯狀所附證物），惟觀之上開明細表所載：被告丙○○自九十年五月四日起至五月三十一日止，連續匯入丁○○或丁○○之妻樊美
      雲之郵局帳戶共十一筆款項，總額為三百零二萬元，以之與被告等上開供述，
      相互勾稽結果：(1)與二人在偵查中所述，九十年五月四日結算結果，共欠三百
      萬元云云，就借款時間及金額，明顯不符；(2)全數均為匯款，亦與二人先前所
      辯：有部分是現金云云，有所出入；(3)明細表所載最末一筆，即九十年五月三
      十一日匯款四十萬元部分，與渠等在本院所述：借三百萬，另加現金二萬元，
      亦有不同；(4)被告丁○○於短短不到一月內，提用三百萬元，支用金額可謂甚
      高，乃丁○○就上開款項用途，竟僅泛稱：三百萬元繳學雜費、材料費，發工
      錢云云（本院九十二年二月二十一日筆錄），實難取信於人。(5)抑有進者，觀
      諸樊美雲郵局存摺，丙○○於九十年五月二十九日匯入四十萬元後，當日即行
      提領一空，同年五月三十日再次匯入四十萬元後，又隨即提領一空，五月三十
      一日三度匯入四十萬元後，於當日以卡片提款六萬元、三萬五千元，翌日（六
      月一日）又提款三十萬元，三部分合計三十九萬五千元；可見上開三筆匯款，
      無非為同一筆四十萬元三度進出該帳戶。(6)況如被告丁○○可於一個月內，輕
      易向丙○○調得三百萬元資金，何以其無力還款甲○○區區四十萬元？(7)綜上
      ，足認被告等提出之此部分事證，不足採為有利渠等之認定。
（四）被告等蓄意製造假債權，以規避日後本件房地可能遭甲○○強制執行，此如前
      述，渠等設定本件抵押權之目的，既在逃避債務，而無締約真意，自係明知為
      不實之事項，使公務員登載於其職務上所掌之公文書。而債務人之財產，係債
      權人之總擔保，是被告等所為，除損及政府機關對土地權利義務資料登記、管
      理之正確性外，並已影響甲○○對丁○○債權之行使。
（五）綜上所述，本件事證已臻明確，被告等所辯無非卸責之詞，不足採信。渠等犯
      行均堪認定。
二、核被告丙○○、丁○○所為，均係犯刑法第二百十四條之使公務員登載不實罪。
    被告等係在丁○○與甲○○之民事訴訟當中，虛偽製造假債權，甲○○斯時尚未
    對丁○○取得執行名義，故被告等損害甲○○債權，並非於「應受強制執行之際
    」所為，故不另構成損害債權罪，併予敘明。被告等就上開犯行間，有犯意聯絡
    及行為分擔，為共同正犯。至渠等利用不知情之代書盧秀麗，為二人持相關資料
    向地政機關辦理相關抵押權登記之行為，為間接正犯。又被告丁○○前有如事實
    欄所示之科刑及執行情形，此有臺灣高等法院被告全國前案記錄表可稽，其於刑
    之執行完畢後，五年內再犯本件有期徒刑以上刑之罪，為累犯，依刑法第四十七
    條規定加重其刑。爰審酌被告丁○○傷害被害人甲○○在前，不知檢點，為圖規
    避對甲○○之賠償義務，竟又勾串丙○○製造假債權，無端製造地政機關之困擾
    ，浪費司法資源，並對甲○○造成損害，被告丙○○與甲○○間並無關係，顯係
    配合丁○○製造假債權而已，其又係丁○○連襟，所為或礙於情面，勉予配合，
    惡性較輕，渠等犯後仍飾詞推託等一切情狀，分別量處如主文所示之刑，並均諭
    知易科罰金之折算標準，以示懲儆。公訴人雖具體求處丁○○有期徒刑七月，惟
    丁○○事後已如數賠償甲○○，此經甲○○之母乙○○陳明在卷，是此部分求刑
    似屬過重，爰量處丁○○有期徒刑三月，以昭炯戒。末查，被告丙○○此前並無
    前科，有台灣高等法院被告全國前案記錄表一份在卷可稽，其經此偵審教訓，應
    知所警惕，本院認當無再犯之虞，爰併宣告緩刑三年，以勵自新。
據上論斷，應依刑事訴訟法第二百九十九條第一項，刑法第二十八條、第二百十四條
、第四十七條、第四十一條第一項前段、第七十四條第一款，罰金罰鍰提高標準條例
第一條前段、第二條，判決如主文。
本案經檢察官何嘉仁到庭執行職務
中        華        民        國    九十二    年    八    月    十五    日
                                      台灣桃園地方法院刑事第五庭
                                          法  官    陳彥宏
右正本證明與原本無異。
如不服本判決，應於判決送達後十日內向本院提出上訴狀( 應附繕本 )，上訴於
臺灣高等法院。
                                          書記官   翁其良
中        華        民        國    九十二    年    八    月  二十七    日
論罪法條：刑法第二百十四條
中華民國刑法第二百一十四條
 (使公務員登載不實罪)
明知為不實之事項，而使公務員登載於職務上所掌之公文書，足以生損害
於公眾或他人者，處三年以下有期徒刑、拘役或五百元以下罰金。


司法院資訊處製作；財團法人民間司法改革基金會備份。
